【裁判字號】    90,判,2251
【裁判日期】    901129
【裁判案由】    綜合所得稅
【裁判全文】
最  高  行  政  法  院  判  決                    九十年度判字第二二五一號
    原      告  甲○○
    被      告  財政部臺北市國稅局
    代  表  人  張盛和
右當事人間因八十三年度綜合所得稅事件，原告不服行政院中華民國八十八年九月七
日台八十八訴字第三三八○七號再訴願決定，提起行政訴訟。本院判決如左：
    主  文
原告之訴駁回。
訴訟費用由原告負擔。
    事  實
緣本件被告以原告民國（以下同）八十三年度綜合所得稅結算申報，漏報其本人之薪
資所得新臺幣(下同)一九三、○○○元，且未將配偶尤炳焜之薪資、營利、租賃及財
產交易所得合併申報，除發單補徵其本年度綜合所得稅三一、六六一元外，並以其漏
報配偶之薪資、利息所得及其本人之薪資所得合計五七九、九九七元，短漏所得稅額
二三、四五一元，依行為時所得稅法第一百十條第一項規定，處以罰鍰四、六○○元
。原告不服，申經復查結果，未准變更，提起訴願、再訴願，遞遭決定駁回，遂提起
本件行政訴訟。茲摘兩造訴辯意旨如次：
原告起訴意旨略謂：一、按夫妻分居無法合併申報綜合所得稅，如僅一方據實於結算
申報書內載明配偶姓名、身分證統一編號單獨申報，不論有無說明「業已分居」字樣
，均准以未辦結算申報之一方為違章主體，依所得稅法第一百十條規定補稅送罰，為
財政部七十七年三月二十五日台財稅字等000000000函所釋示。二、本件被
告以原告辦理八十三年度綜合所得稅，漏報配偶尤炳焜所得，乃予合併核定，除補徵
原告綜合所得稅外，並予科處罰鍰。惟查原告配偶尤炳焜多年來置家庭於不顧，惡意
遺棄原告及子女，行蹤不明遍尋不著，已循法律途徑訴請判決離婚在案，非原告故意
漏報配偶之所得，故應准以未申報之一方，就其漏報之所得補稅送罰，始符合公平正
義原則。三、又原告八十三年度綜合所得稅已規定辦理結算申報在案，依被告通知書
所載，屬原告部分之所得總額為二七八、四五七元，減除免稅額一八九、○○○元薪
資扣除額二、四五七元，減除後所得淨額為零元，故原告並無逃漏稅款之情事。至於
配偶尤炳焜漏報所得部分，被告應向尤炳焜追徵其漏報之稅捐及罰鍰，然被告確將漏
報責任歸責於原告，顯不合理。為此請求判決撤銷原處分及一再訴願決定，以維原告
之權益及租稅公平原則等語。
被告答辯意旨略謂：壹、核定綜合所得總額部分：一、按「納稅義務人之配偶，及合
於第十七條規定得申報減除扶養親屬免稅額之受扶養親屬，有前條各類所得者，應由
納稅義務人合併報繳。」為行為時所得稅法第十五條第一項所明定。又「夫妻分居無
法合併申報綜合所得稅，如僅一方據實於結算申報書內載明配偶姓名、身分證統一編
號單獨申報，不論有無說明『業已分居』字樣，均准以未辦結算申報之一方為違章主
體，依所得稅法第一百十條規定補稅送罰」為財政部七十七年三月二十五日台財稅第
000000000號函釋有案。二、本件原告八十三年度綜合所得稅結算申報，漏
報其本人薪資所得一九三、二○○元，且未將其配偶尤炳焜之營利、薪資、租賃及財
產交易所得計六六五、三八九元合併申報，案經本局核定綜合所得總額為九四三、八
四六元，應補徵稅額三一、六六一元。原告不服，主張其與配偶已分居，應參照行政
院台八十五訴字第四○二○號再訴願決定意旨，以未申報之一方補稅送罰云云，申經
本局復查決定以原告當年度綜合所得稅結算申報書未載明配偶之姓名及身分證統一編
號，且未註明業已分居字樣，與首揭財政部函釋意旨不符，亦與上開行政院再訴願決
定案況不同，不得援引適用，是原核定予以補徵稅額，並無違誤為由，駁回其申請。
揆諸首揭規定，並無不合。三、茲原告訴稱其於八十七年四月間由臺灣臺北地方法院
判決離婚，判決書內容已明原告之配偶自八十三年間行蹤不明，惡意遺棄原告及子
女，是應准以未申報之一方為納稅義務人補稅送罰云云，資為爭議。查原告八十三年
度綜合所得稅結算申報書未載明其配偶姓名及身分證號碼，亦未註明業已分居字樣（
有結算申報書影本附卷可稽），核與首揭財政部函釋意旨不符，本局以原告為納稅義
務人，尚非無據。至行政院台八十五訴字第四○二○號再訴願決定，係以該案原告業
於結算申報書配偶欄填載配偶之姓名及身分證統一編號，乃認有財政部七十七年三月
二十五日台財稅第000000000號函釋之適用，與本案原告未於結算申報書上
填載配偶姓名及身分證統一編號之案情不同，自不得以彼例此，又原告與配偶係於八
十七年四月始經法院判決准予離婚，八十三年間婚姻關係尚存續中，即受首揭夫妻合
併申報規定之拘束，是原核定並無不合。貳、罰鍰部分：一、按「納稅義務人已依本
法規定辦理結算申報，但對依本法規定應申報課稅之所得額有漏報或短報情事者，處
以所漏稅額兩倍以下之罰鍰。」為行為時所得稅法第一百十條第一項所明定。二、本
件原告八十三年度綜合所得稅結算申報，漏報本人及配偶尤炳焜營利、薪資、財產交
易、租賃所得計八五八、五八九元，已如前述，本局除核定補徵稅額三一、六六一元
外，並按其所漏稅額二三、四五一元處○．二倍罰鍰計四、六○○元（計至百元止）
，揆諸首揭規定，並無不合。綜上論述：原處分及所為復查、訴願、再訴願決定並無
違誤，請駁回原告之訴等語。
    理  由
一、按「納稅義務人之配偶，及合於第十七條規定得申報減除扶養親屬免稅額之受扶
養親屬，有前條各類所得者，應由納稅義務人合併報繳。」「納稅義務人已依本法規
定辦理結算申報，但對依本法規定應申報課稅之所得額有漏報或短報情事者，處以所
漏稅額兩倍以下之罰鍰。」為行為時所得稅法第十五條及第一百十條第一項所明定。
又夫妻分居無法合併申報綜合所得稅，如僅一方據實於結算申報書內載明配偶姓名、
身分證統一編號單獨申報，不論有無說明「業已分居」字樣，均准以未辦結算申報之
一方為違章主體，依所得稅法第一百十條規定補稅送罰，為財政部七十七年三月二十
五日台財稅第000000000號函所釋明。二、本件原告八十三年度綜合所得稅
結算申報，申報綜合所得總額新臺幣（以下同）八五、二五七元，淨額為零元，經被
告初查以原告漏報其本人薪資所得一九三、二○○元，且未將其配偶尤炳焜之營利、
薪資、租賃及財產交易所得六六五、三八九元合併申報，乃核定綜合所得總額為九四
三、八四六元，淨額五二七、六九二元，計短漏所得額八五八、五八九元（其中財產
交易所得二○八、五四四元及租賃所得七○、○四八元為免罰所得），除核定應補徵
稅額三一、六六一元外，並以原告短漏稅額二三、四五一元，依所得稅法第一百十條
第一項規定按其所漏稅額處○．二倍罰鍰計四、六○○元（計至百元止）與前揭規定
尚無不合。三、原告不服，循序提起行政爭訟，起訴意旨詳如事實欄所載，要旨略稱
：(一)其與配偶尤炳焜已分居，獨立扶養子女二人，本年度免稅額並未將配偶列入，標
準扣除額亦填列單身扣除額，並無蓄意逃漏情事，對配偶尤炳焜漏報所得部分，請參
照行政院台八十五訴字第四○二○號再訴願決定，以尤炳焜為違章主體補稅處罰。(二)
其於八十七年四月間由臺灣臺北地方法院判決離婚，判決書內容已明原告之配偶自
八十三年間行蹤不明，惡意遺棄原告及子女，應准予未申報之一方為納稅義務人補稅
送罰，不以對原告補稅裁罰等語。四、經查：(一)原告八十三年度綜合所得稅結算申報
書未載明其配偶姓名及身分證號碼，亦未註明業已分居字樣，有該年度結算申報書影
本附卷可證，核與行政院財政部上開函釋意旨不符。(二)行政院台八十五訴字第四○二
○號再訴願決定，係以該案之再訴願人業於結算申報書配偶欄填載配偶之姓名及身分
證統一編號，乃認有財政部七十七年三月二十五日台財稅第000000000號函
釋之適用，與本案原告未於結算申報書上填載配偶姓名及身分證統一編號之案情不同
，尚難援用。本件原告與配偶係於八十七年四月始經法院判決准予離婚，八十三年間
婚姻關係尚存續中，即受首揭夫妻合併申報規定之拘束。原告所稱其不應受補稅及裁
罰之詞，尚不足採。(三)綜上所述，原告既漏報本人之薪資所得一九三、二○○元，且
未將配偶尤炳焜之薪資、營利、租賃及財產交易所得合併申報，被告發單補徵該年度
所得稅三一、六六一元，並按所漏所得稅額二三、四五一元，依行為時所得稅法第一
百十條第一項規定，處以罰鍰四、六○○元，於法尚無不合，訴願決定及再訴願決定
遞予維持原處分及復查決定，並無違誤，原告起訴意旨，經查無理由，應予駁回。
據上論結，本件原告之訴為無理由，爰依行政訴訟法施行法第二條、行政訴訟法第九
十八條第三項前段，判決如主文。
中    華    民    國      九十      年      十一      月      二十九    日
                    最 高 行 政 法 院  第 二 庭
                                審 判 長 法  官      陳  石  獅
                                         法  官      徐  樹  海
                                         法  官      彭  鳳  至
                                         法  官      高  啟  燦
                                         法  官      黃  合  文
右  正  本  證  明  與  原  本  無  異
                                         法院書記官  蘇  金  全
中    華    民    國      九十      年      十二      月      三        日


司法院資訊處製作；財團法人民間司法改革基金會備份。
